臺灣臺北地方法院刑事判決　　　　 96年度交易更(二)字第1號
公　訴　人　臺灣臺北地方法院檢察署檢察官
被　　　告　乙○○○
選任辯護人　鄭智元律師
被　　　告　甲○○
上列被告因業務過失傷害案件，經檢察官提起公訴（九十三年度
偵字第二一八八０號），本院判決如下：
    主  文
乙○○○從事業務之人，因業務上之過失傷害人致重傷，處有期
徒刑壹年，減為有期徒刑陸月，如易科罰金，以銀元佰元即新
臺幣玖佰元折算壹日。
甲○○因過失傷害人致重傷，處有期徒刑肆月，如易科罰金，以
銀元佰元即新臺幣玖佰元折算壹日，減為有期徒刑貳月，如易
科罰金，以銀元佰元即新臺幣玖佰元折算壹日。
    事  實
一、甲○○於民國九十三年三月二十八日二時許，騎乘車號ＢＱ
    Ｊ—六三五號重型機車，沿臺北市民權大橋由東往西方向行
    駛第三車道（機車專用道），行經民權大橋往松山下橋處，
    依當時之天候雨，夜間有照明，路況良好，原應注意車前狀
    況並隨時採取必要之安全措施，而依當時情形又無不能注意
    之情事，竟疏於注意前方車輛動態，而沿同方向同車道駕駛
    車號ＣＮＦ—七二二號重型機車行駛在前之鍾潔元其車後燈
    遭物品阻擋，甲○○發現時煞車不及，前車頭撞擊鍾潔元騎
    乘機車之車尾而肇事，雙方均人車倒地，鍾潔元人車倒在第
    二車道（快車道），鍾潔元起身欲牽起機車時，適有乙○○○係營業小客車駕駛人，為從事駕駛業務之人，駕駛車號五
    九五—ＣＨ營業小客車沿同方向行駛於第二車道，本應注意
    車前狀況，隨時採取必要之安全措施，依當時情形並無不能
    注意之情事，竟疏於注意前方狀況，迨見鍾潔元及倒地機車
    時，煞車閃避不及，其自用小客車右前車頭撞擊鍾潔元，致
    鍾潔元受有外傷性腦部硬腦膜下出血，蜘蛛膜下腔出血及腦
    出血導致失智症等重大不治之重傷害。甲○○案發後立即報
    警處理，並與乙○○○均於警員至鍾潔元就醫之醫院處理時
    ，當場承認為肇事人，自首並接受裁判。
二、案經戊○○訴由臺北市政府警察局松山分局報告臺灣臺北地
    方法院檢察署檢察官偵查起訴。
    理  由
壹、按刑事訴訟法第二百四十二條第一項規定：告訴、告發，應
    以書狀或言詞向檢察官或司法警察官為之；其以言詞為之者
    ，應制作筆錄。惟所稱應制作筆錄，乃係屬該管公務員之職
    責，並非科以告訴或告發人之義務，且按告訴係法律賦予被
    害人之公權，如告訴人已以言詞向該管公務員表明告訴之意
    思而履行合法之告訴程序，縱為書記官或司法警察人員之該
    管公務員未依法制作筆錄，其告訴仍能發生告訴之效力，自
    非得以公務員之疏失或怠惰，謂其告訴不合法定程式以未經
    告訴論，而影響告訴人之權益，最高法院九十二年度臺非字
    第六六號判決參照。又九十二年一月十四日修正，同年二月
    六日公告施行之刑事訴訟法增訂第二百三十六條之一規定：
    「告訴，得委任代理人行之。但檢察官或司法警察官認為必
    要時，得命本人到場。前項委任應提出委任書狀於檢察官或
    司法警察官，並準用第二十八條及第三十二條之規定」。惟
    告訴代理人代理提出告訴時雖未提出委任書狀，該項欠缺並
    非不得補正。經查：
一、本案經檢察官於九十四年一月二十七日以九十三年度偵字第
    九五六三、二一八八０號提起公訴，本院以九十四年度交易
    字第六八號受理後，認本案告訴不合法，且告訴已逾告訴期
    間，於九十四年十一月十八日為不受理判決。該案經臺灣高
    等法院於九十五年四月二十八日將本院原判決撤銷，發回本
    院，本院受理後，仍於九十五年九月十一日以九十五年度交
    易更字第四號為不受理判決，再經臺灣高等法院於九十六年
    二月二十七日以九十五年度交上易字第二八六號將本院原判
    決撤銷，發回本院，合先敘明。
二、公訴意旨認被告乙○○○涉犯刑法第二百八十四條第二項後
    段業務過失致重傷罪、被告甲○○涉犯同條第一項後段過失
    致重傷罪，依同法第二百八十七條之規定，均需告訴乃論，
    而被告二人前開罪嫌之犯罪時間即本件車禍發生於九十三年
    三月二十八日，依前揭規定，本件告訴期間應自九十三年三
    月二十八日當日起算，六個月即同年九月二十七日屆滿。
三、本件案發後，被害人之子丁○○先於九十三年三月二十八日
    警詢時，陳稱：「（你是否提出告訴？）我要對該駕駛人：
    甲○○、乙○○○兩人提出傷害告訴」等語（九十三年度偵
    字第九五六三號偵卷第二三頁），次於同年四月十七日警詢
    時，陳稱：「（你是否堅持要對涉嫌人乙○○○提出傷害告
    訴？）我堅決要對乙○○○提出傷害告訴」等語（同偵卷第
    四頁）。丁○○上開警詢筆錄，並未載明代理告訴之意旨，
    惟告訴人戊○○於本院九十四年度交易字第六八號判決後，
    具狀請求檢察官提起上訴，其聲請檢察官提起上訴狀記載：
    丁○○於警局應訊時表示「我要提出告訴」之言語，是本人
    戊○○在車禍發生後被害人在醫院急救時，囑咐丁○○一定
    要提出告訴，故丁○○提出告訴，並非單純丁○○個人之意
    思。而九十三年三月二十八日，長子丁○○於警局製作筆錄
    時，曾代表我向警方表示要對肇事的兩員駕駛都提出告訴，
    但警方示意，只要在筆錄上寫上一人，另外一人要我們自己
    再跟檢察官說，由於小市民對於相關法律條文並不清楚，加
    上當時丈夫都在加護病房，故因此相信警察的說明，一直到
    遇到檢察官後才追加第二名被告甲○○，也才知道，需要委
    託書，長子才能代表我去做後續各項處理…等語（九十四年
    度請上字第三００號卷第二頁）。可知告訴人戊○○係主張
    ：伊於案發當日即委任丁○○代理提出告訴，丁○○前往警
    局提出告訴製作筆錄，兼有為伊提出告訴之意思。
四、丁○○於臺灣高等法院九十四年度交上易字第三一０號案件
    陳稱：「當時案發之後，我的父親（被害人）在醫院急救當
    時，警察要我媽媽，我代理我母親去做筆錄，我母親囑咐我
    一定要提出告訴，絕不和解，我有和當時的員警強調，我們
    全家都一定要提出告訴。當時我有這樣講，但是當時製作筆
    錄的員警說字不用打得太詳細，這樣就可以，我說你認為可
    以就可以，這是我在九十三年三月二十八日在派出所做筆錄
    的時候，因為當時員警是直接問我，要不要提出告訴，我並
    不知道我沒有合法的告訴權」等語（交上易字卷第七五頁）
    、「當天我們一家人，我、我媽和我弟弟衝進三軍總醫院，
    警員跟我說不要緊張、不要緊張，警員跟我說要製作筆錄，
    這位警員還要拉我媽媽去製作筆錄，當天肇事的司機，和另
    外一位在場的機車騎士也都有看到，員警要求做筆錄的過程
    中，我母親有當這員警的面，說等一下我兒子跟你去，我一
    直在派出所從五點做到八點左右」等語（同卷宗第八九頁）
    。可知丁○○亦主張，係戊○○囑其至警局製作筆錄提出告
    訴，其有代理戊○○提出告訴之意思。
五、製作丁○○上開九十三年三月二十八日警詢筆錄之警員蘇鶴
    峰於本院證稱：筆錄記載符合當時問、答情形等語，惟該證
    人對於製作筆錄時，丁○○有無表明代理戊○○提出告訴之
    意思？戊○○有無當面向其表示要提出告訴？等問題，於本
    院均答稱「忘記了」等語（本院審判筆錄第三、四頁）；另
    經製作丁○○九十三年四月十七日警詢筆錄之警員丙○○於
    本院證稱：製作筆錄當時，我很確定丁○○要代表他爸爸提
    出告訴。筆錄上記載丁○○答「我堅決要對乙○○○提出傷
    害告訴」，這是依照丁○○陳述逐字記載，丁○○意思是他
    父親傷害很嚴重不願意和解。做筆錄之前我印象有與丁○○
    討論到告訴權的問題，當時就有討論應由配偶提出告訴，印
    象中丁○○有提到他媽媽年紀大了所以他要代表做筆錄，印
    象中他有提到他媽媽也要告…丁○○有提到他媽媽年紀大了
    還要照顧他父親，所以由丁○○代表他媽媽提出告訴並製作
    談話筆錄。那是在製作筆錄之前討論，他在討論的時候有表
    示他媽媽請他代表提出告訴等語（本院同日審判筆錄第六、
    七頁）。可知丁○○前往製作警詢筆錄之前，戊○○確有囑
    其提出告訴。戊○○既以口頭囑咐丁○○提出告訴，堪認戊○○有委任丁○○為告訴代理人之意思。而丁○○既向警員
    丙○○表示「媽媽也要告、代表媽媽提出告訴」等語，解釋
    上亦可認為丁○○業向警員丙○○表明代理告訴之意旨。
六、丁○○既有向警員丙○○表明代理告訴意旨並提出告訴，可
    見其於臺灣高等法院上開陳稱：「當時案發之後，我的父親
    （被害人）在醫院急救當時，警察要我媽媽，我代理我母親
    去做筆錄，我母親囑咐我一定要提出告訴，絕不和解，我有
    和當時的員警強調，我們全家都一定要提出告訴。當時我有
    這樣講…」等語，並非虛構。堪認丁○○案發當日製作警詢
    筆錄時，亦曾向警員蘇鶴峰表明代理其母親提出告訴之意旨
    。
七、而丁○○雖於上開二次警詢時，均未提出委任狀，惟該程式
    之欠缺並非不得補正，嗣經丁○○於本案偵查中之九十三年
    十二月二十九日，提出戊○○委任其為告訴代理人之委任狀
    一紙於臺灣臺北地方法院檢察署，此有該刑事委任狀附卷可
    稽（偵卷第七十頁），堪認該欠缺業已補正。
八、綜上，丁○○受戊○○口頭委任，於告訴期間內之上開二次
    警詢時，向警員表明代理戊○○之意旨而提出告訴，其代理
    告訴意旨雖未據記載於警詢筆錄，參以首開說明，仍應認戊○○已於法定期間內提出告訴。嗣復經丁○○補提刑事委任
    狀予偵查機關，本件告訴應認為合法。
貳、實體部分：
一、上開犯罪事實，業據被告甲○○、乙○○○於本院坦承不諱
    （被告乙○○○部分見本院九十六年七月三十一日準備程序
    筆錄；被告甲○○部分見本院九十六年七月三日準備程序筆
    錄），且有下列事證可稽：
  (一)被害人鍾潔元因本件車禍，受有頭部外傷併腦震盪及顱內出
    血之傷害，並致昏迷，無法言語、行動，經診斷為由頭部外
    傷所致之失智症，經臺灣士林地方法院於九十三年八月三十
    一日以九十三年度禁字第八三號民事裁定宣告為禁治產人等
    情，有三軍總醫院附設民眾診療服務處九十三年三月二十日
    診斷證明書、臺灣士林地方法院上開民事裁定正本附卷可稽
    （偵卷第二八、五七、五八頁）。此外，本案並有臺北市政
    府警察局松山分局交通分隊交通事故談話紀錄表、道路交通
    事故補充資料表、道路交通事故調查報告表(一)、(二)、交通事
    故現場照片二十幀、臺北市政府警察局交通警察大隊事故肇
    事原因初步分析研判表在卷可憑（偵卷第三三至四九、七一
    頁）。
  (二)按汽車（含機器腳踏車）行駛時，駕駛人應注意車前狀況，
    並隨時採取必要之安全措施，道路交通安全規則第九十四條
    第三項定有明文。查本案案發當時，天候雨，光線為夜間有
    照明，道路係濕潤、無缺陷之柏油路面，無障礙物，視距良
    好等情，有道路交通事故調查報告表(一)在卷可按（同偵卷第
    三八頁），可見依當時情形，並無不能注意之情事，被告二
    人竟均疏於注意車前狀況隨時採取必要之安全措施，被告甲○○之車輛先撞擊被害人，使被害人滑移出機車專用道而處
    於快車道上，再遭被告乙○○○駕車撞擊，致被害人受有上
    揭傷勢，其二人對於本案發生均有過失，且其二人過失行為
    與被害人所受重傷結果間，確有因果關係甚明。
  (三)被告甲○○於警詢、偵查中辯稱：被害人鍾潔元遭撞擊當時
    ，其車尾燈遭帆布阻擋等語（偵卷第十九、三四、六八頁）
    ，觀之卷附道路交通事故照片所示（偵卷第四至四三頁），
    被害人之機車後方左右二側分別裝置大型置物袋，並有粗橡
    膠繩綑綁於後貨架，其左側置物袋有黃色帆布覆蓋，另被害
    人機車前輪亦有黃色帆布捲入之情形。衡之案發當時係雨天
    ，被害人應係以黃色帆布覆蓋於車後左、右二側置物袋。則
    被害人於行駛中，該黃色帆布、置物袋、橡膠繩等物非無可
    能遮蔽全部或部分尾燈，被告甲○○辯稱：當時被害人機車
    之車尾燈遭阻擋等情，應非虛構，被害人鍾潔元固亦涉有疏
    失，惟衡之案發當時，該處道路既無障礙物且視距良好，則
    縱使被害人車尾燈遭遮蔽，被告甲○○、乙○○○仍非不能
    注意並發現前方道路上之被害人，從而，尚不足以據以解免
    被告二人過失罪責，附此指明。
  (四)綜上，本案事證明確，被告二人過失犯行均堪認定。
二、論罪科刑部分：
  (一)按行為後法律有變更者，適用行為時之法律，但行為後之法
    律有利於行為人者，適用最有利於行為人之法律，刑法第二
    條第一項定有明文，被告行為後，刑法業於九十四年二月二
    日修正公布，且依刑法施行法第十條之一規定，於九十五年
    七月一日生效施行。茲分述如下：
  1.查修正後刑法第三十三條第五款規定罰金刑為新臺幣一千元
    以上，以百元計算之，而修正前則規定罰金為一元以上，且
    以銀元為計算單位，經依罰金罰鍰提高標準條例第一條前段
    ，以及現行法規所定貨幣單位折算新臺幣條例第二條規定折
    算後，罰金刑則為新臺幣三十元以上，經比較新、舊法之結
    果，修正後之法律並未較有利於行為人。
  2.被告行為後，刑法第六十二條關於自首之規定，經修正為：
    「對於未發覺之罪自首而受裁判者，得減輕其刑，但有特別
    規定者，依其規定」，即將自首之法律效果修正為「得減輕
    其刑」，經比較新舊法，亦以舊法有利被告。
  3.經上開所示個別比較新舊法及依最高法院二十四年上字第四
    六三四號判例就罪刑有關之一切情形綜其全部之結果而為比
    較後，仍以適用修正前刑法上開規定，較有利於被告，是依
    前開說明，自應適用該等修正前刑法之規定處斷。
  (二)被告乙○○○以駕駛營業小客車為業，此為被告乙○○○所
    不否認，為從事業務之人，核被告乙○○○所為，係犯刑法
    第二百八十四條第二項後段之業務過失致重傷罪。被告甲○○所為，則係犯同條第一項後段之過失致重傷罪。
  (三)本案案發後，係被告甲○○報警到場處理，此經被告甲○○
    警詢中陳稱：「肇事後我即打電話報警處理」等語在卷（偵
    卷第三四頁），且被告乙○○○警詢中陳稱：「…肇事後由
    甲○○報案請救護車送醫。…當時我只發覺撞倒鍾潔元之重
    機車，另外我看到甲○○站立人行道持手機正在報案」等語
    （偵卷第十七頁），互核相符。且被告二人均於肇事後，警
    員據報案人或勤務指揮中心轉來資料未報明肇事人姓名，警
    員前往傷者就醫之醫院處理時，肇事人在場，並當場承認為
    肇事人等情，有臺北市○○○○○道路交通事故肇事人自首
    情形紀錄表附於本院卷可稽，被告二人於犯罪未覺前，自首
    而接受裁判，均應依修正前刑法第六十二條之規定，減輕其
    刑。
  (四)爰審酌被告二人犯罪後於本院均坦承過失，惟迄未與被害人
    家屬達成和解等犯罪後之態度，及其過失情節輕重、過失程
    度、被告之品行、智識程度等一切情狀，量處如主文所示之
    刑。
  (五)修正前刑法第四十一條第一項前段規定：「犯最重本刑為五
    年以下有期徒刑以下之刑之罪，而受六個月以下有期徒刑或
    拘役之宣告，因身體、教育、職業、家庭之關係或其他正當
    事由，執行顯有困難者，得以一元以上三元以下折算一日，
    易科罰金」，又被告行為時之易科罰金折算標準，修正前罰
    金罰鍰提高標準條例第二條前段（現已刪除）規定，就其原
    定數額提高為一百倍折算一日，則本件被告行為時之易科罰
    金折算標準，應以銀元一百元以上，三百元以下折算一日，
    經折算為新臺幣後，應以新臺幣三百元以上，九百元以下折
    算一日。惟修正後刑法第四十一條第一項前段則規定：「犯
    最重本刑為五年以下有期徒刑以下之刑之罪，而受六個月以
    下有期徒刑或拘役之宣告者，得以新臺幣一千元、二千元或
    三千元折算一日，易科罰金」。比較修正前後之易科罰金折
    算標準，以修正前刑法第四十一條第一項之規定，較有利於
    被告，應適用修正前之規定，就被告甲○○部分，諭知易科
    罰金之折算標準。
  (六)被告二人犯罪在九十六年四月二十四日以前，且本案查無中
    華民國九十六年罪犯減刑條例所定不予或不得減刑之情形，
    爰均依同條例第二條第一項第三款規定減輕其刑，並依同條
    例第七條、第九條規定，諭知其減得之刑及易科罰金之折算
    標準。
據上論斷，應依刑事訴訟法第二百九十九條第一項前段、刑法第
二條第一項前段、第二百八十四條第一項後段、第二項後段、修
正前刑法第六十二條、第四十一條第一項前段，中華民國九十六
年罪犯減刑條例第二條第一項第三款、第七條、第九條，刑法第
一條之一，修正前罰金罰鍰提高標準條例第二條，現行法規所定
貨幣單位折算新臺幣條例第二條，判決如主文。
本案經檢察官簡逸薇到庭執行職務
中　　華　　民　　國　九十六　年　　十　　月　 十八 　日
　　　　　　　　　刑事第五庭  審判長法　官　黃程暉
                                    法  官  賴秀蘭
                                    法  官  高偉文
以上正本證明與原本無異。
如不服本判決，應於判決送達後十日內向本院提出上訴狀（應抄
附繕本）。告訴人或被害人如對於本判決不服者，應具備理由請
求檢察官上訴，其上訴期間之計算係以檢察官收受判決正本之日
期為準。
　　　　　　　　　　　　　　　    　書記官　張華瓊
中　　華　　民　　國　九十六　年　　十　　月　 十八 　日
附錄本案論罪科刑法條全文
中華民國刑法第二百八十四條
因過失傷害人者，處六月以下有期徒刑、拘役或五百元以下罰金
，致重傷者，處一年以下有期徒刑、拘役或五百元以下罰金。
從事業務之人，因業務上之過失傷害人者，處一年以下有期徒刑
、拘役或一千元以下罰金，致重傷者，處三年以下有期徒刑、拘
役或二千元以下罰金。
